臺灣高雄地方法院民事判決
                                      110年度訴字第259號
原      告  郭木村  
訴訟代理人  劉嘉裕律師
被      告  郭中村  
            郭燕珠  

共      同
訴訟代理人  柯彩燕律師
            林畊甫律師
上列當事人間請求塗銷所有權移轉登記等事件，本院於民國111
年3月23日言詞辯論終結，判決如下：
    主      文
原告之訴及假執行之聲請均駁回。
訴訟費用由原告負擔。
    事實及理由
一、原告主張：坐落高雄市○○區○○○段000000地號土地及其上同
    區段2605建號建物即門牌號碼高雄市○○區○○街00○0號房屋（
    下稱系爭房屋，與上開土地下合稱系爭不動產）原為原告及
    被告郭中村之父郭○福（已歿）於民國57年間出資購買予長
    子即被告郭中村、次子即原告郭木村及參子即訴外人郭○村
    ，惟當時郭○村年紀尚幼，系爭不動產於57年9月26日辦理登
    記時遂登記原告與被告郭中村共有，二人應有部分各1/2，
    惟均由被告郭中村使用。其後，被告郭中村於80年6月12日
    委由代書交付票面金額新臺幣（下同）90萬元之支票予原告
    ，並向原告索取印章，原告當時詢問代書是否出售系爭房產
    ，惟代書回答說沒有，且原告表示應係系爭不動產多年之出
    租收入時，代書亦答大概是，而後代書復受被告郭中村委託
    向原告索取印鑑，原告出於對被告郭中村之信任遂提供一枚
    非印鑑章之印章，惟原告並未向戶政機關申請印鑑證明。嗣
    原告之子即訴外人郭○宏將其自郭○村處取得之系爭不動產之
    不動產買賣契約書（下稱系爭買賣契約書）等資料以通訊軟
    體LINE傳送予原告後，原告始知自己就系爭不動產之持分已
    於80年8月17日以贈與為登記原因移轉所有權予被告郭中村
    之女即被告郭燕珠。然而，原告未曾同意出售系爭不動產之
    應有部分予被告郭中村，亦未曾見過系爭買賣契約書，更未
    在該契約書上簽名、蓋印，其上印文似與原告印章之印文不
    同，該契約書應係被告郭中村及代書共同偽造，既原告就就
    系爭不動產應有部分出售予郭中村之事不知情，系爭不動產
    應有部分贈與被告郭燕珠之不動產贈與契約書（下稱系爭贈
    與契約書）亦屬被告與代書共同偽造，且被告以上開偽造之
    系爭買賣契約書、系爭贈與契約書至地政事務所將系爭不動
    產移轉登記為被告郭燕珠所有之行為，已侵害原告就系爭不
    動產之所有權，亦顯然未依民法第758條規定之法定方式為
    之，依民法第73條規定應屬無效，原告得依民法第767條第1
    項中段規定自得請求被告塗銷無效之登記。另被告將系爭不
    動產出租他人並收取租金，惟渠等上開所為致原告受有多年
    之租金損失，並受有不當得利，原告依民法第179條、第184
    條第1項前段、第185條第1項前段等規定，自得擇一請求被
    告負連帶賠償責任，是原告自104年10月起至109年9月止就
    系爭不動產之租金損失，以實際持分比例為1/3計算，應為1
    4萬元（詳細項目如審訴卷第77頁附表2即系爭房屋歷年租金
    計算表所示），被告並應自109年10月起至所有權移轉登記
    塗銷之日止，按月連帶給付原告2,333元（計算式：7,000元
    ×1/3＝2,333元）。為此，爰依民法第179條、第184條第1項
    前段、第185條第1項前段、第767條第1項中段等規定，提起
    本件訴訟等語。並聲明：㈠被告應將系爭不動產（土地、建
    物應有部分均為1/2），原所有權人為原告，於80年8月17日
    以贈與為原因所為之所有權移轉登記予以塗銷；㈡被告應連
    帶給付原告14萬元，及自起訴狀繕本送達之翌日起至清償日
    止，按週年利率5％計算之利息；被告並應自109年10月1日起
    至所有權移轉登記塗銷之日止，按月連帶給付原告2,333元
    ；㈢願供擔保，請准宣告假執行。
二、被告則均以：系爭不動產確由郭○福於57年間於出資購買予
    郭○村、被告郭中村、原告共有，惟當時郭○村年紀尚幼，故
    當時辦理登記係將之登記原告及被告郭中村名下，應有部分
    各1/2，惟內部實際持分各1/3。系爭不動產購入後由原告夫
    妻居住數年後搬離，後由母親郭○○市、郭○村使用，直至郭○
    ○市77年間過世、郭○村80年間遷出，系爭不動產非如原告所
    述均由被告郭中村所使用。郭○村於郭○○市過世後，認系爭
    不動產之實際共有人應與登記名義人相符，且宜由一人單獨
    所有，以避免日後紛擾，遂邀原告及被告郭中村協商，惟當
    時原告表明不願出資購買2/3之應有部分，被告郭中村則有
    意購入作為被告郭燕珠嫁妝之用，三兄弟合意由被告郭中村
    各以90萬元向郭○村、原告購入其等就系爭不動產之應有部
    分各1/3，並於80年6月12日在被告郭中村住處簽立系爭買賣
    契約書，被告郭中村同日並交付面額90萬元之支票支付作為
    向原告購買系爭不動產應有部分之價金，並非原告所稱之租
    金。嗣於80年6月19日，原告應被告郭中村要求下，一同與
    被告郭燕珠簽立系爭贈與契約，同日並至本院公證處辦理公
    證，並以申請之印鑑證明辦理移轉登記，且原告當時申請之
    印鑑證明上有記載「登記日期：68年4月12日」等文字，上
    情足徵原告聲稱未申請印鑑明、未同意出賣系爭不動產應有
    部分，及系爭買賣契約書與系爭贈與契約書均係偽造云云，
    核與事實不符。況原告本為系爭房屋之納稅義務人，自80年
    底後即非為納稅義務人，對於30年未曾繳納房屋稅之事未曾
    起疑，自可合理推認原告已出售其就系爭不動產之應有部分
    ，並以贈與方式移轉所有權予被告郭燕珠。依此可知，被告
    並未侵害原告之所有權，更無造成原告受有租金損失，原告
    係見系爭不動產因鐵路地下化及自立陸橋拆除而增值，心存
    貪念始以不實內容指控被告。綜上，原告主張並無理由等語
    至辯。並聲明：原告之訴駁回。
三、兩造不爭執事項及本件爭點（見訴字卷第74至76頁）：
　㈠兩造不爭執事項：
　⒈原告與被告郭中村、郭○村之父郭○福於57年間於出資購買系
    爭不動產予郭○村、被告郭中村、原告共有，惟當時郭○村年
    紀尚幼，遂將系爭不動產登記在原告及被告郭中村名下，應
    有部分各1/2（登記日期：57年11月5日，原因發生日期：57
    年1月26日），惟內部實際持分由郭○村、被告郭中村、原告
    各1/3。
　⒉被告於80年6月12日有交付90萬元之支票予原告。
　⒊被告郭燕珠於80年8月17日以贈與為登記原因登記為系爭不動
    產之所有權人（原因發生日期：80年6月19日）。
　⒋兩造所提出證物除被證5之1（下稱系爭印鑑證明）外，其餘
    不爭執形式上真正。
　⒌原告於80年6月19日以後即無繳納系爭房地之房屋稅及地價稅
    。
　㈡本件爭點：  
　⒈原告主張系爭買賣契約書、系爭贈與契約書係偽造，是否有
    據？被告是否不法侵害原告之權利？
　⒉原告得否請求被告塗銷系爭不動產（權利範圍1/2）於80年8
    月17日以贈與為原因所為之所有權移轉登記？
　⒊原告得否請求被告連帶給付不當得利或侵權行為損害賠償？
    如可，金額應以若干為適當？
四、得心證之理由：
　㈠原告主張系爭買賣契約書、系爭贈與契約書係偽造，是否有
    據？被告是否不法侵害原告之權利？
　⒈原告雖主張並未簽立系爭買賣契約書云云。惟查：
　⑴證人郭○村於言詞辯論時結證稱：原證3即系爭買賣契約書是
    當時兩造及我共3個人一起簽名的，我也有1份，出賣人是我
    簽名的，因為現場簽名，所以應該都是大家自己簽名的，系
    爭買賣契約書最末頁的簽名跟前面甲方的簽名不太一樣，可
    見是出賣人自己簽名的，前面我的名字不是我自己簽名的，
    我在系爭房屋陸續有住了一些時間，原告再婚後，我與媽媽
    一起回到系爭房屋，一直住到我80年買房子、結婚、生孩子
    也都住在那裡，亦即我本來跟我媽住在系爭房屋，母親76年
    去世，80年間我的小孩長大想要換屋，因為錢不夠，所以想
    說把房子賣給大哥2位其中1位，所以我在6月上旬在大哥即
    被告郭中村大連街的家2樓客廳協商，有我跟原告及被告郭
    中村，原告坐我的右邊，被告郭中村坐我的前面，議價時，
    總價290萬，我先問原告是否要買，原告說不買，我再問大
    哥，因為大哥年底女兒要結婚，想買來做嫁妝，所以大哥決
    定要買，當時在場的人都沒有異議，第2天就在被告郭中村
    大連街的家簽約，有代書，代書是被告郭中村找的，簽約完
    成就當場拿支票，當時被告郭中村說要買給女兒做嫁妝，契
    約書上寫贈與，用贈與的方式辦理，我當時沒有帶印章，所
    以蓋手印，契約書裡面應該有寫，我事後有聽大哥說有去公
    證，但公證不關我的事情，我跟大哥、二哥間都沒有不愉快
    ，（你的買賣總價，被告說是270萬，你剛剛說290萬？）27
    0萬，我剛剛說錯了，我跟原告各拿90萬，系爭房屋沒有在
    自立陸橋鐵道旁，距離還有1、2百公尺，我確定系爭買賣契
    約書上的簽名是我簽名的，還按指印，但我30年前的簽名跟
    我現在的簽名不一定完全相同，當時簽名的即被告提示之系
    爭買賣契約書原本，簽約與議價不同天，相距約1、2天，議
    價的時候是三個在場，簽約時代書、兩造當事人及我在場，
    議價過程我二哥坐在我右邊，我邀的，我先開口，沒有開價
    錢，大家討論多少錢，最後大家討論的結果用270萬，討論
    細節我記不起來了，已經30年了，當時簽的順序我不記得，
    但我個人認為按照契約上面最右邊是郭木村，所以我現在覺
    得第1個簽名的是原告，第2個是我，我有親眼看到原告簽名
    ，如果不是在一起簽的話，就是他先簽，我才簽名，當時就
    是一起簽才會這樣等語綦詳（見訴字卷第108至116頁），其
    業已對系爭買賣契約書之簽約過程證述明確，且時隔長達30
    餘年，證人郭○村對部分細節不復記憶亦屬常態，其所述情
    節難認有何悖於常情之處。
　⑵況且，因原告對於系爭買賣契約書上證人郭○村之指印是否為
    其親蓋一事有爭執，本院經徵得證人郭○村同意後，當庭按
    捺證人郭○村之指紋送法務部調查局鑑定，鑑定結果認定系
    爭買賣契約書原本上「出賣人②郭○村」下方所捺指紋與本院
    送鑑之證人郭○村指紋登記卡原本右拇指指紋相同，有法務
    部調查局111年1月14日調科貳字第11003418450號函暨鑑定
    書乙份在卷可稽（見訴字卷第133至139頁），足認系爭買賣
    契約書上出賣人郭○村處之指印確實如證人郭○村所述為其親
    蓋。
　⑶復參以被告於系爭不動產所有權移轉未達半年之80年11月20
    日即公證結婚，有被告郭燕珠之個人戶籍資料及被告庭呈之
    結婚公證書在卷可考（見訴字卷第127頁及後附彌封袋），
    與被告所辯及證人郭○村所述係作為被告郭燕珠之嫁妝等語
    堪稱相合；另審以兩造均有聲請通知證人郭○村到庭作證，
    證人郭○村與原告及被告郭中村間均為親兄弟，無證據證明
    其與兩造有何重大恩怨糾葛致甘冒偽證罪責之險而為虛偽證
    述之必要，且其又僅就自身有參與之簽立系爭買賣契約書過
    程等事為詳細證述，未參與部分即明確稱「與我無關」、「
    聽說」等語，其證詞應無偏頗情形而屬可信，益徵證人郭○
    村證述內容應非虛妄。
　⑷依此，證人郭○村所證與被告所辯大致無違，足證系爭買賣契
    約書係經原告同意後，由原告與被告郭中村、證人郭○村三
    方共同簽立。何況，系爭房屋既原本係由證人郭○村與母親
    共同居住，證人郭○村之母於76年間過世後則由證人郭○村與
    家人一同居住，原告主張於80年6月12日所收取被告郭中村
    交付之90萬元高額支票為出租房屋款項等語即與客觀事證不
    符，難以採信。原告主張系爭買賣契約書係偽造，難認可採
    。
　⒉原告主張系爭贈與契約書係偽造，是否有據？
　⑴按文書，依其程式及意旨得認作公文書者，推定為真正，民
    事訴訟法第355條第1項定有明文。原告雖否認系爭印鑑證明
    之形式上真正，主張沒有辦理該紙印鑑證明云云。然經比對
    系爭印鑑證明與兩造不爭執形式上真正之被告印鑑證明（被
    證5之2、5之3，見訴字卷第37、39頁），形式甚為一致；且
    經本院檢附系爭印鑑證明影本向高雄○○○○○○○○調取申請系爭
    印鑑證明之資料，經覆以「有關郭木村80年時申請之印鑑證
    明申請書已過保存年限銷毀在案，爰無法提供」，有該事務
    所110年6月11日高市三民戶字第11070379000號函存卷可佐
    （見訴字卷第41頁），可認系爭印鑑證明應為高雄○○○○○○○○
    所核發無誤。是以，依上開法條規定，原告既未提出證據證
    明系爭印鑑證明非真正，應推定系爭印鑑證明為真正。
　⑵次按私文書經本人或其代理人簽名、蓋章或按指印或有法院
    或公證人之認證者，推定為真正。民事訴訟法第358條第1項
    一有明文。查系爭買賣契約書並非偽造一情，業經本院認定
    如前，而觀諸系爭買賣契約書（甲方為原告及郭○村；乙方
    為被告郭中村）第2條約定「買賣總價款議定為180萬元」、
    「80年6月12日付180萬元（高市三信新興分社支票2張…各90
    萬元）」、第11條約定「關於本件買賣移轉登記所需費用（
    登記費、印花稅、代書手續費）：由乙方負擔」等語，系爭
    買賣契約書並載明「附註：本約標的所有權，被告郭中村、
    原告各登記1/2，實際權利經甲、乙雙方確認，被告郭中村
    、原告、郭○村各1/3無訛，本標的買賣即被告郭中村承買原
    告、郭○村2人之持分合計2/3，每1/3以90萬元成立買賣一次
    給付」、「其他特約事項：本約標的雙方約定以贈與方式
    聲請所有權移轉登記，甲方須確實配合辦理」等字句（見雄
    司調卷第29至33頁），其內容經核均與系爭贈與契約書所記
    載受贈人即被告郭燕珠與贈與人即原告、被告郭中村間約定
    事項相符（見雄司調卷第37頁、審訴卷第29、30頁）；又觀
    以系爭贈與契約書上所蓋原告之印文與系爭印鑑證明應為同
    一印章所蓋，系爭贈與契約書並經訴外人即雙方代理人蘇○
    芬向本院請求公證，經本院公證處於80年6月19日作成公證
    書認證，有公證書1份在卷可佐（見審訴卷第31至32頁）。
    故而，於原告未提出足資證明系爭贈與契約書非真正之證據
    情形下，依法應推定系爭贈與契約書為真正。原告主張系爭
    贈與契約書係偽造，洵屬無據。
　⒊基上，原告並未提出證據證明系爭買賣契約書及系爭贈與契
    約書係屬被告所偽造，其主張被告共同偽造系爭買賣契約書
    、系爭贈與契約書後，至地政事務所將系爭不動產移轉登記
    為被告郭燕珠所有之行為，已侵害原告就系爭不動產之所有
    權云云，並無理由。
　㈡承前所述，系爭買賣契約書及系爭贈與契約書均為真正，原
    告於80年6月12日已簽立系爭買賣契約書，並取得被告郭中
    村交付之90萬元支票作為出售應有部分價金，且約定以贈與
    形式將系爭不動產所有權移轉登記給被告郭燕珠，被告郭燕
    珠係因原告與郭○村、被告郭中村間之契約約定而取得系爭
    不動產所有權，則原告請求被告塗銷系爭不動產（權利範圍
    1/2）於80年8月17日以贈與為原因所為之所有權移轉登記及
    請求被告連帶給付不當得利或侵權行為損害賠償，即均屬於
    法無據，不應准許。
五、綜上所述，原告依民法第179條、第184條第1項前段、第185
    條第1項前段、第767條第1項中段等規定，提起本件訴訟，
    請求被告應將系爭不動產（土地、建物應有部分均為1/2）
    ，原所有權人為原告，於80年8月17日以贈與為原因所為之
    所有權移轉登記予以塗銷、被告應連帶給付原告14萬元，及
    自起訴狀繕本送達之翌日起至清償日止，按週年利率5％計算
    之利息、並應自109年10月1日起至所有權移轉登記塗銷之日
    止，按月連帶給付原告2,333元，均無理由，均應予駁回。
    又原告之訴既經駁回，其假執行之聲請即失所附麗，應併予
    駁回。
六、末按當事人聲明之證據，法院應為調查。但就其聲明之證據
    中認為不必要者，不在此限，民事訴訟法第286條定有明文
    。所謂不必要之證據，係指當事人聲明之證據，與應證事實
    無關，或不影響裁判基礎，或毫無證據價值，或法院已得強
    固之心證而言。原告雖聲請將原證8即原告於97年9月23日在
    合作金庫商業銀行十全分行之印鑑卡、原證9即原告於100年
    9月2日三民分行之印鑑卡（見訴字卷第97、99頁）上原告簽
    名及證人郭○村於本院之簽名均送鑑定與系爭買賣契約書之
    筆跡是否相同。惟查，影響簽名字跡之因素本即多端，站姿
    、坐姿、身體狀況、不同時期等均會影響，每個人之簽名本
    即不見得均會一成不變，原告所提出欲送鑑定之字跡，為與
    系爭買賣契約書簽立時間相隔17年、20年之簽名各1個，有
    違參考樣本筆跡應與爭議筆跡書寫時間相近之蒐集方向，縱
    鑑定結果認銀行印鑑卡上字跡與系爭買賣契約書簽名有異，
    亦難認系爭買賣契約書上原告之簽名、蓋印非其親簽、親蓋
    ；況如前所述，本院已將證人郭○村當庭按捺之指紋與系爭
    買賣契約書上之指紋送請鑑定，已足判斷認定證人郭○村所
    述是否實在，原告請求筆跡鑑定即無必要，併此敘明。
七、本件事證已臻明確，兩造其餘主張與攻防方法及所提證據，
    經審酌後認與判決結果不生影響，爰不予逐一論述，併此敘
    明。
八、訴訟費用負擔之依據：民事訴訟法第78條。
中　　華　　民　　國　　111 　年　　4 　　月　　8 　　日
　                  民事第五庭法　官　鄭靜筠
以上正本係照原本作成。
如對本判決上訴，須於判決送達後20日內向本院提出上訴狀。如
委任律師提起上訴者，應一併繳納上訴審裁判費。　　　
中　　華　　民　　國　　111 　年　　4 　　月　　8 　　日
                              書記官  李方云